【裁判字號】    95,易,1470
【裁判日期】    951017
【裁判案由】    詐欺等
【裁判全文】
臺灣臺中地方法院刑事判決              95年度易字第1470號
公  訴  人  臺灣臺中地方法院檢察署檢察官
被      告  乙○○
                    號7樓
上列被告因詐欺等案件，經檢察官提起公訴（九十五年偵緝字第
九九八號、第九九九號、第一０００號）及移送併案審理（臺灣
臺南地方法院檢察署九十五年度偵緝字第八七六號、臺灣臺中地
方法院檢察署九十五年度偵字第一八三六０號），本院合議庭裁
定改以簡式審判程序審理後，判決如下：
    主  文
乙○○連續幫助連續意圖為自己不法之所有，以恐嚇使人將本人
之物交付，處有期徒刑肆月，如易科罰金，以銀元佰元即新台
幣玖佰元折算壹日。
    犯罪事實及理由
一、乙○○明知存摺及提款卡係供自己使用之重要理財工具，攸
    關個人債信，而行動電話係個人重要之聯繫工具，如交予他
    人使用，有供作財產犯罪用途之可能，一般人取得他人存摺
    及提款卡、行動電話之目的在於取得贓款及掩飾犯行不易遭
    人追查，而其在可預見姓名年籍不詳之成年人無故購買或借
    用他人帳戶及行動電話使用，可能以該購得之帳戶供作恐嚇
    取財及詐欺取財之受害人匯款指定帳戶之用，以該行動電話
    供作聯繫被害人並逃避查緝之用，且其發生並不違背乙○○
    之本意之下，竟仍基於幫助他人恐嚇取財及詐欺取財之不確
    定故意，並基於概括犯意，將其於民國九十四年七月二十六
    日，在台新國際商業銀行豐原分行所開立之帳號00000
    000000000號帳戶（下稱台新銀行帳戶）、於同年
    八月十二日，在臺中市農會軍功分部開立之帳號00000
    00000000號帳戶（下稱臺中市農會帳戶，起訴書贅
    載花蓮縣吉安鄉農會）、於同年八月五日，在華僑商業銀行
    北臺中分行開立之帳號00000000000000號帳
    戶（下稱華僑銀行帳戶）、其原在潭子鄉農會所開立之帳號
    0000000000000號帳戶（下稱潭子鄉農會帳戶
    ）及在大眾商業銀行豐原簡易分行所開立之帳號00000
    00000000號帳戶（下稱大眾銀行帳戶）而取得之存
    摺、提款卡及密碼及於九十三年十一月十五日，申請裝設之
    門號0000000000號之行動電話（含ＳＩＭ卡），
    先後於九十四年七月二十六日及同年八月五日，將前開台新
    銀行帳戶及潭子農會帳戶、大眾銀行帳戶（即如附表編號一
    、二所示）之存摺、提款卡及密碼，以每本帳戶新臺幣（下
    同）一千五百元之價格，在臺中縣某地，出賣並交付予姓名
    年籍不詳綽號「阿弟」之成年男子（下稱「阿弟」），復於
    同年八月十二日許，將前開臺中市農會帳戶及華僑銀行帳戶
    （即如附表編號三、四）之存摺、提款卡及密碼以相同價格
    ，在臺中縣某地，出賣並交付予「阿弟」，又於同年十月間
    某日，將前揭所申裝之行動電話門號之ＳＩＭ卡以一千元之
    代價，出借予「阿弟」使用。而「阿弟」於取得乙○○所交
    付之上揭帳戶存摺、提款卡、密碼及行動電話門號後，旋即
    由其所屬之詐騙、恐嚇集團中姓名年籍不詳之成年人基於意
    圖為自己不法之所有之概括犯意，於如附表編號一至三所示
    之時間，以如附表編號一至三所示之恐嚇方式，致如附表編
    號一至三所示之被害人己○○、甲○○、丙○○等人（下稱
    己○○等三人）心生畏懼，並先後匯如附表編號一至三所示
    之款項至上揭乙○○所開立之帳戶中（恐嚇取財之詳細時間
    、方式、金額均詳如附表編號一至三所示）。而該詐騙、恐
    嚇集團中姓名年籍不詳之成年人另基於意圖為自己不法之所
    有之概括犯意，於如附表編號四、五所示之時間，以如附表
    編號四、五所示之詐騙方式，致如附表編號四、五所示之被
    害人丁○○、戊○○等二人（下稱丁○○等二人）陷於錯誤
    ，並先後匯如附表編號四、五所示之款項至上揭乙○○所開
    立之帳戶中（詐欺取財之詳細時間、方式、金額均詳如附表
    編號四、五所示）。嗣經己○○等三人及丁○○等二人發現
    有異，而報警循線查獲。
二、證據名稱：
（一）被告乙○○於偵查及本院審理時之自白。
（二）證人己○○、甲○○、丙○○、丁○○、戊○○於警詢中
      之證述。
（三）被告上揭台新銀行帳戶、華僑銀行帳戶之申請資料、郵政
      跨行匯款申請書、花蓮縣吉安鄉農會匯款資料、華僑銀行
      北臺中分行帳戶申請資料、潭子鄉農會客戶往來交易明細
      表、台北縣三重市農會匯款申請書、存摺影本、金山地區
      農會匯款申請書、電話通聯調閱查詢單、匯款申請書、大
      眾商業銀行交易資料、另案被告賴洪榮善化郵局帳戶之明
      細、被告之臺中市農會帳戶之存摺影本、開戶基本資料及
      通聯調閱查詢單。
三、而按刑法上之故意，可分為直接故意與不確定故意（間接故
    意），所謂「不確定故意」，係指行為人對於構成犯罪之事
    實，預見其發生而其發生並不違背其本意者，刑法第十三條
    第二項定有明文。且衡諸常情，一般國人向金融機構開設帳
    戶或向電信公司申請電話門號，並無任何法令限制，若係正
    當用途，大可光明正大，自行申請供己使用，何必向他人收
    購？又帳戶之用途係用來存提款項，而存摺、印章、提款卡
    、國民身分證等均係個人重要之物件，並具有一定金融交易
    目的及識別意義，一旦有人收購他人帳戶及上開物品供作不
    明使用，依一般認知，必是隱身幕後之使用人欲利用人頭帳
    戶掩飾犯行免於遭人追查，自極易於令人有與不法犯罪之目
    的相關之合理懷疑；而邇來，利用佯稱退稅詐欺取財之犯罪
    類型層出不窮，該等犯罪多數均係利用人頭帳戶作為出入帳
    戶，或由人頭電話為之，並經媒體廣為報導，已成眾所週知
    之事，被告自無例外，被告自承並不知「阿弟」之真實姓名
    、聯絡地址，則被告既屬心智成熟之成年人，豈有可能即輕
    率以交付自己申辦之行動電話門號或交付自己所有上揭帳戶
    之存摺、提款卡、密碼予該人，此顯與常情不符，顯然被告
    應可預見「阿弟」利用該帳戶、行動電話係為供向不特定人
    詐取財物之用，是被告顯可預見其行為將足以對借用帳戶、
    電話之人所實施之犯罪發生助力，被告具有幫助恐嚇取財、
    詐欺取財之不確定故意至為灼然，足認被告上揭之自白與事
    實相符。
四、按連續幫助與幫助連續為不同之犯罪態樣，如基於概括犯意
    ，多次幫助他人犯罪，為連續幫助，該幫助者有多次犯罪行
    為；如以一幫助行為，幫助他人連續犯罪，則為幫助連續，
    就幫助犯而言，僅有一次犯罪行為；如幫助者以多次幫助行
    為幫助他人連續犯罪，則為連續幫助連續，該幫助犯及被幫
    助之正犯，均有多次之犯罪行為。被告基於幫助他人犯罪之
    意思，連續提供帳戶、行動電話門號供「阿弟」使用，而「
    阿弟」再連續以詐欺取財及恐嚇取財方法取得如附表所示被
    害人己○○等人之財物，被告雖並未參與詐欺取財及恐嚇取
    財之犯行，然其顯係就他人之犯罪加以助力，參與詐欺取財
    、恐嚇取財構成要件以外之行為。復按刑法第三百四十六條
    第一項之恐嚇取財罪，與第三百三十九條第一項之詐欺取財
    罪，二者之區別，在於前者係施用使人心生畏怖之恐嚇手段
    ，致被害人心生畏懼，明知不應交付財物而交付，後者則係
    施用詐術手段，使人陷於錯誤，誤信為應交付財物而交付。
    惟上開之恐嚇手段，常以虛假之事實為內容，故有時亦不免
    含有詐欺之性質，倘含有詐欺性質之恐嚇取財行為，足使人
    心生畏懼時，自應僅論以高度之恐嚇取財罪，殊無再適用詐
    欺取財罪之餘地，有最高法院八十四年度臺上字第一九九三
    號刑事判決可資參照。查本件被告幫助正犯所從事如附表編
    號一至三所示之犯行，係以虛假事實為內容之恐嚇手段，屬
    含有詐欺性質之恐嚇取財行為，應論以恐嚇取財罪之幫助犯
    。是核被告所為如附表編號四、五所示之犯行，係犯刑法第
    三十條第一項、第三百三十九條第一項之幫助詐欺取財罪，
    所為如附表編號一至三所示之犯行，核係犯刑法第三十條第
    一項、第三百四十六條第一項之幫助恐嚇取財罪。又該姓名
    年籍不詳之成年人先後兩次恐嚇取財之犯行，時間緊接，方
    法相同，顯係基於概括犯意反覆為之，為連續犯，應依刑法
    第五十六條之規定，以一罪論；另被告上揭所為之恐嚇取財
    及詐欺取財罪，各時間緊接，方法相同，顯係基於概括犯意
    反覆為之，亦為連續犯，應依刑法第五十六條之規定，以一
    罪論，並均加重其刑。又被告係幫助該姓名年籍不詳之成年
    人犯詐欺取財罪及恐嚇取財罪，為幫助犯，各應依刑法第三
    十條第二項規定，按正犯之刑減輕之，並先加後減。被告係
    以一行為觸犯如附表編號三所示之恐嚇取財罪與如附表編號
    四所示之詐欺取財罪，為想像競合犯，應依刑法第五十五條
    之規定，從一重之幫助恐嚇取財罪論處。爰審酌被告因貪圖
    小利，擅自提供金融機構帳戶及行動電話供他人非法使用，
    使犯罪難以查緝，等同助長犯罪，行為殊屬不當，惟念及被
    告犯後尚能坦承犯行，態度尚稱良好等一切情狀，量處如主
    文所示之刑，並諭知易科罰金之折算標準，以資懲儆。
五、新舊法比較部分：
（一）被告行為後，刑法第三十條第二項關於「從犯」之文字已
      修正為「幫助犯」，惟對於幫助犯之處罰規定並未修正，
      是刑法關於幫助犯之處罰規定於新舊法均無不利之情形，
      依刑法第二條第一項前段之規定，應逕行適用被告行為時
      之法律規定，即應適用修正前刑法第三十條第二項之規定
      減輕其刑。又被告行為後，刑法第五十五條關於想像競合
      犯之規定雖已有修正，然新法第五十五條但書係科刑之限
      制，為法理之明文化，非屬法律變更（最高法院九十五年
      第八次刑庭會議決議參照），是此部分應無比較新舊法之
      必要，應逕行適用被告行為時之法律，併予指明。
（二）查被告行為後，刑法第五十六條關於連續犯之規定業已刪
      除，是被告犯後法律已有變更，而本件被告於舊法時期所
      犯之數次幫助恐嚇取財、詐欺取財罪，正犯於舊法時期所
      犯之上揭各罪，依修正施行前刑法第五十六條之規定，為
      連續犯，應各論以一幫助恐嚇取財、幫助詐欺取財罪，正
      犯則各以一恐嚇取財、詐欺取財罪論處，並得加重其刑至
      二分之一；而修正後之刑法第五十六條業已刪除，亦即新
      修正之刑法已無連續犯之規定，且依新法應各別多次論斷
      之結果（即數罪併罰），其刑度顯較修正前應依刑法第五
      十六條之規定以一罪為重，經比較新舊法結果，以被告行
      為時之規定較有利於被告，新法之規定對於被告並無較為
      有利之情形，自應依刑法第二條第一項前段規定，適用修
      正施行前之刑法第五十六條規定，對正犯論以一連續恐嚇
      取財、詐欺取財罪，對本件被告論以一幫助連續恐嚇取財
      及幫助詐欺取財罪。
（三）被告行為後，罰金罰鍰提高標準條例第二條業已刪除，而
      刑法第四十一條第一項前段關於易科罰金之折算標準已由
      舊法之銀元一百元、二百元、三百元修正為新台幣一千元
      、二千元、三千元，因屬科刑規範事項之變更，其折算標
      準為裁判時所應諭知，自有就新舊法規定比較之必要，經
      比較新舊法結果，以被告行為時之舊法較為有利於被告，
      新法並無對被告有較為有利之情形，是依刑法第二條第一
      項前段之規定，本件應適用被告行為時之舊法即依修正前
      刑法第四十一條第一項前段、修正前罰金罰鍰提高標準條
      例第二條、現行法規所定貨幣單位折算新台幣條例第二條
      之規定，諭知以銀元三百元即新台幣九百元折算一日為易
      科罰金之折算標準。
（四）被告行為後，刑法第三十三條第五款業於九十四年二月二
      日以華總一義字第０九四０００一四九０一號令修正公布
      ，並自九十五年七月一日起施行；修正後刑法第三十三條
      第五款規定「罰金：新臺幣一千元以上，以百元計算之。
      」，與修正前刑法第三十三條第五款規定「罰金：一元以
      上。」不同。比較新舊法結果，以舊法較有利於行為人，
      新法並無對被告較為有利之情形，故依刑法第二條第一項
      前段規定，本案關於恐嚇取財、詐欺取財罪之法定刑罰金
      部分，自應適用行為時之法律即修正前刑法第三十三條第
      五款規定決定其罰金部分之法定刑。
（五）再查被告行為後，業已增訂刑法施行法第一條之一，並規
      定：「中華民國九十四年一月七日刑法修正施行後，刑法
      分則編所定罰金之貨幣單位為新臺幣。九十四年一月七日
      刑法修正時，刑法分則編未修正之條文定有罰金者，自九
      十四年一月七日刑法修正施行後，就其所定數額提高為三
      十倍。但七十二年六月二十六日至九十四年一月七日新增
      或修正之條文，就其所定數額提高為三倍。」，是就現行
      刑法中，有關於罰金刑處罰之規定已有修正，惟經比較增
      訂之刑法施行法第一條之一與被告行為時之罰金罰鍰提高
      標準條例第一條前段、現行法規所定貨幣單位折算新台幣
      條例第二條結果，二者規定適用之結果並無不同，則本件
      即依被告行為時之舊法即依罰金罰鍰提高標準條例第一條
      前段為法條適用之依據，附此敘明。
六、至移送併案審理部分（臺灣臺中地方法院檢察署九十五年度
    偵字第一八三六０號、臺灣臺南地方法院檢察署九十五年度
    偵緝字第八七六號），即被告所為如附表編號二所示之幫助
    恐嚇取財犯行及如附表編號五所示交付上揭行動電話門號之
    ＳＩＭ卡予「阿弟」，「阿弟」之詐騙集團成員再以上揭被
    告乙○○所申請之行動電話門號供作聯絡租用人頭帳戶之工
    具，而另案賴宏榮即以該門號與該不詳姓名之成年人聯絡，
    並出售其所有之善化郵局00000000000000號
    帳戶之存摺、提款卡及密碼供該不詳姓名之成年人犯詐欺取
    財之用，該不詳姓名之成年人並於九十四年十一月十五日，
    以電話向戊○○以詐術取得共六十四萬六千元之幫助詐欺取
    財等犯罪事實，因與上揭公訴人起訴經判處有罪之幫助恐嚇
    取財、幫助詐欺取財之犯行間各有連續犯之裁判上一罪關係
    ，基於審判不可分之原則，本院自得併予審理。至上揭臺灣
    臺中地方法院檢察署九十五年度偵字第一八三六０號聲請併
    辦審理部分中，關於被告乙○○於九十四年八月十日前之不
    詳時間、不詳地點，出賣並交付其所有之彰化商業銀行南豐
    分行，帳號00000000000000號之帳戶之存摺
    、提款卡及密碼與姓名年籍不詳之成年人，而該不詳姓名之
    成年人即以恐嚇，致使被害人甲○○心生畏懼，而匯款九萬
    九千八百九十九元至上開被告帳戶中之幫助恐嚇取財犯行部
    分，因被告否認曾開立上揭帳戶，且卷內並被告之開戶資料
    ，亦無無證據證明被告涉有此部分之犯行，尚難認與本件檢
    察官起訴並經認定有罪部分，有何實質上或裁判上一罪關係
    ，故此部分應退回移送併案審理單位另行依法處理，附此敘
    明。
據上論斷，應依刑事訴訟法第二百七十三條之一第一項、第二百
九十九條第一項前段、第三百十條之一，刑法第二條第一項前段
、（修正前）第五十六條、第三百三十九條第一項、第三百四十
六條第一項、（修正前）第三十條第一項、第二項、（修正前）
第五十五條、（修正前）刑法第四十一條第一項前段，罰金罰鍰
提高標準條例第一條前段、修正前罰金罰鍰提高標準條例第二條
，現行法規所定貨幣單位折算新台幣條例第二條，判決如主文。
中    華    民    國    95    年    10    月    17    日
                        臺灣臺中地方法院刑事第十一庭
                                法  官  王世華
上正本證明與原本無異。
如不服本判決，應於送達後十日內向本院提出上訴狀（須附繕
本），上訴於台灣高等法院台中分院。
                                書記官  劉易柔
中    華    民    國    95    年    10    月    17    日
附錄論罪科刑法條
刑法第30條
 (從犯及其處罰)
幫助他人犯罪者，為從犯。雖他人不知幫助之情者，亦同。
從犯之處罰，得按正犯之刑減輕之。前二項之未遂犯罰之。
刑法第339條
 (普通詐欺罪)
意圖為自己或第 3 人不法之所有，以詐術使人將本人或第 3 人
之物交付者，處五年以下有期徒刑、拘役或科或併科1000元以下
罰金。
中華民國刑法第346條
（單純恐嚇罪）
意圖為自己或第三人不法之所有，以恐嚇使人將本人或第三人之
物交付者，處6月以上5年以下有期徒刑，得併科1千元以下罰金
。
以前項方法得財產上不法之利益，或使第三人得之者，亦同。
前二項之未遂犯罰之。
附表：
┌──┬───┬───┬─────┬─────────┬──────────────────┬──────┐
│編號│日  期│被害人│詐騙金額  │轉入金融機構及帳號│詐騙方式                            │備註        │
│    │      │      │（新臺幣）│                  │                                    │            │
├──┼───┼───┼─────┼─────────┼──────────────────┼──────┤
│一  │九十四│己○○│十萬元    │乙○○；          │由真實姓名、年籍不詳之成年人以電話向│            │
│    │年七月│      │          │台新銀行豐原分行；│被害人恐嚇稱其子擔任友人之保證人，因│            │
│    │二十九│      │          │帳號00000000000000│無法還款，現其子人在渠等手上，要求被│            │
│    │日下午│      │          │                  │害人匯款，致被害人心生畏懼而匯款。  │            │
│    │一時許│      │          │                  │                                    │            │
├──┼───┼───┼─────┼─────────┼──────────────────┼──────┤
│二  │九十四│甲○○│十萬元    │乙○○；          │由真實姓名、年籍不詳之成年人以電話向│            │
│    │年八月│      │          │潭子鄉農會，帳號  │被害人恐嚇稱其子為人作保，現人已遭扣│            │
│    │十日上│      │          │0000000000000（匯 │留，需匯十萬元，致被害人心生畏懼而接│            │
│    │午十時│      │          │款六萬元）；大眾銀│續二次匯款共十萬元。                │            │
│    │十分許│      │          │行豐原簡易分行，帳│                                    │            │
│    │      │      │          │號0000000000000（ │                                    │            │
│    │      │      │          │匯款四萬元）      │                                    │            │
├──┼───┼───┼─────┼─────────┼──────────────────┼──────┤
│三  │九十四│丙○○│三萬元    │乙○○；          │由真實姓名、年籍不詳之成年人以電話向│            │
│    │年九月│      │          │臺中市農會軍功分部│被害人恐嚇稱其孫積欠地下錢莊債務，現│            │
│    │十一日│      │          │；帳號000000000000│人在渠等手上，要被害人匯款，致被害人│            │
│    │上午十│      │          │3                 │心生畏懼而匯款。                    │            │
│    │一時三│      │          │                  │                                    │            │
│    │十分許│      │          │                  │                                    │            │
├──┼───┼───┼─────┼─────────┼──────────────────┼──────┤
│四  │九十四│丁○○│二十二萬元│乙○○；          │由真實姓名、年籍不詳之成年人以電話謊│            │
│    │年十一│      │          │華僑銀行北臺中分行│稱被害人參與摸彩中獎，要被害人先行匯│            │
│    │月八日│      │          │；帳號000000000000│款相關費用才能兌獎，被害人即依指示前│            │
│    │      │      │          │87                │往匯款後，始知受騙。                │            │
│    │      │      │          │                  │                                    │            │
│    │      │      │          │                  │                                    │            │
├──┼───┼───┼─────┼─────────┼──────────────────┼──────┤
│五  │九十四│戊○○│六十四萬六│賴宏榮（另由檢察官│先由賴宏榮以電話與被告乙○○上揭行動│            │
│    │年十一│      │千元      │聲請簡易判決處刑在│電話門號之接聽人即姓名不詳之成年男子│            │
│    │月十五│      │          │案）；善化郵局帳號│聯繫出售帳戶存摺事宜後，隨即由真實姓│            │
│    │日上午│      │          │000000000000000000│名、年籍不詳自稱係臺灣高雄地方法院檢│            │
│    │九時四│      │          │                  │察署書記官之成年女子以電話謊稱被害人│            │
│    │十分許│      │          │                  │係提供詐騙集團人頭帳戶，第一次傳喚被│            │
│    │      │      │          │                  │害人未出庭，為防止被害人脫產，要被害│            │
│    │      │      │          │                  │人將錢匯至賴宏榮所開立之郵局帳戶中，│            │
│    │      │      │          │                  │交由金融控管中心監控，隔日賴宏榮會將│            │
│    │      │      │          │                  │匯款交還，被害人即依指示前往匯款後，│            │
│    │      │      │          │                  │始知受騙。                          │            │
│    │      │      │          │                  │                                    │            │
└──┴───┴───┴─────┴─────────┴──────────────────┴──────┘


司法院資訊處製作；財團法人民間司法改革基金會備份。
